【裁判字號】    99,訴,413
【裁判日期】    990824
【裁判案由】    請求撤銷贈與行為等
【裁判全文】
臺灣臺南地方法院民事判決               99年度訴字第413號
原      告  聯邦商業銀行股份有限公司
法定代理人  乙○○
訴訟代理人  丁○○
            戊○○
被      告  甲○○
            丙○○
上列當事人間請求撤銷贈與行為等事件，經本院於民國99年8月
10日言詞辯論終結，判決如下：
    主  文
被告甲○○與丙○○間就坐落在臺南縣永康市○○段五六七地號
土地，權利範圍為一萬分之二十五，及其上同段三○八七建號即
門牌號碼臺南縣永康市○○路二六○巷八號七樓之三、權利範圍
全部之建物於民國九十四年一月五日之贈與行為及所有權移轉行
為應予撤銷。
被告丙○○就前項不動產所為之所有權移轉登記應予塗銷。
訴訟費用新臺幣柒仟貳佰參拾元由被告負擔。
    事  實  及  理  由
一、按訴狀送達後，原告不得將原訴變更或追加他訴，但如有經
    被告同意者或請求之基礎事實同一者，不在此限。被告於訴
    之變更或追加無異議，而為本案之言詞辯論者，視為同意變
    更或追加，民事訴訟法第255 條第1項第1、2款及第2項分別
    定有明文。本件原告起訴時，其訴之聲明第2 項原為：「被
    告等二人間就前開不動產所為之所有權移轉登記應予塗銷」
    。嗣於民國99年8 月10日言詞辯論期日變更為：「被告丙○
    ○就前開不動產所為之所有權移轉登記應予塗銷」（本審卷
    第287 頁）。原告前揭訴之變更核係請求之基礎事實同一，
    且被告丙○○對於原告前揭變更無異議，並為本案之言詞辯
    論，參諸首揭規定，原告訴之變更，自為適法，合先敘明。
二、被告甲○○未於言詞辯論期日到場，核無民事訴訟法第 386
    條所列各款情形，爰依原告之聲請，由其一造辯論而為判決
    。
三、原告起訴主張，被告甲○○前向原告請領信用卡使用，雙方
    並約定應依契約規定按時繳納帳款。被告甲○○嗣於94年10
    月僅繳納部分款項後，即未再繳納帳款，目前尚積欠原告信
    用卡消費款新臺幣（下同）524,917 元及利息、違約金未清
    償。被告甲○○為逃避強制執行，竟於94年1月5日將其所有
    坐落在臺南縣永康市○○段567地號土地，權利範圍為10,00
    0分之25，及其上同段3087 建號即門牌號碼臺南縣永康市○
    ○路260巷8號7樓之3、權利範圍全部之建物（以下簡稱系爭
    不動產）贈與被告丙○○即被告甲○○之夫。又被告甲○○
    於94年1月5日移轉登記時，該月份應償還原告信用卡消費款
    為403,626元，惟該月份被告甲○○僅清償152,179元，是被
    告間前揭贈與債權行為及物權行為，自有害及原告之債權。
    為此，原告爰依民法第244 條第1項及第4項規定，請求撤銷
    被告間贈與行為及物權行為，並塗銷系爭不動產所有權移轉
    登記等語。並聲明：求為判決，如主文第1、2項所示。
四、被告甲○○未於言詞辯論期日到場，亦未提出書狀作何聲明
    或陳述。另被告丙○○則以，被告甲○○與被告丙○○已於
    94年2月2日離婚。系爭不動產係由被告丙○○出資購買及繳
    納房屋貸款，故於離婚前協議將系爭不動產過戶歸還被告丙
    ○○名下，並非為脫產。再者，父子、夫妻出資購屋登記於
    對方名下乃平常之事，被告丙○○於79年間即曾出資購買門
    牌號碼為臺南縣永康市○○○路544 巷92弄28號之房屋，並
    登記於被告甲○○名下。嗣於88年3 月11日出售該屋時，扣
    除房屋貸款後實收之34萬元，於當日即存入被告張榮鍾之帳
    戶內。此外，被告丙○○亦為原告所發行信用卡持卡人，自
    92年迄今皆使用原告之信用卡，從未有違約或遲繳之紀錄。
    由此可知，被告甲○○與被告丙○○之財務狀況，係各自獨
    立，被告甲○○所積欠之債務亦與被告丙○○完全無關。況
    且被告甲○○於系爭不動產登記歸還被告丙○○名下時，至
    94年10月份，均正常支付積欠原告之信用卡款項，非如原告
    主張並未繳納等語，資為辯解。並聲明：求為判決，請求駁
    回原告之訴。
五、(一)下列事實經到場兩造協議後列為不爭執之事項（本審卷第
      288頁），爰作為本件判決之基礎：
      1.被告甲○○前於92年12月26日與原告簽立信用卡申請書
        ，並向原告請領信用卡使用，被告甲○○於94年1月、2
        月、3 月之信用卡帳款均未依約全額於期限內清償完畢
        。但被告丙○○於該期間內，已全額清償信用卡帳款完
        畢，並未負欠原告任何款項。被告甲○○嗣後對於所生
        之信用卡帳款因未依約繳納消費款及利息，被告甲○○
        目前尚欠原告信用卡消費本金524,917 元及約定之利息
        、違約金未清償。原告係以對於被告甲○○有上開之債
        權，被告甲○○所為贈與行為有害及其債權為由，依民
        法第244條第1項為訴訟標的，訴請撤銷被告間後開之債
        權及物權行為。
      2.坐落臺南縣永康市○○段567地號土地，權利範圍為10,
        000分之25， 及其上同段3087建號即門牌號碼臺南縣永
        康市○○路260巷8號7樓之3、權利範圍全部之建物，係
        被告甲○○於88年8 月25日因買賣取得所有權。被告甲
        ○○於94年1月5日將上開不動產贈與其配偶即被告丙○
        ○，並於94年1 月19日以夫妻贈與為原因，辦理所有權
        移轉登記為被告丙○○所有。
      3.被告甲○○曾將上開不動產，提供訴外人國華人壽保險
        股份有限公司設定最高限額228 萬元之抵押權，存續期
        間自93年12月16日起至133年12月16日。
    (二)下列事項經到場兩造協議後，列為爭執要點，爰作為本件
      判決所應審究之範圍（本審卷第288頁）：
      原告依據民法第244條第1項規定，請求撤銷被告間就上開
      不動產之贈與行為及所有權移轉行為，並依同法第244 條
      第4 項規定請求被告丙○○塗銷前開不動產所為之所有權
      移轉登記，是否有理由？
六、茲就上開爭執要旨，分述本院得心證理由如下：
    按債務人所為之無償行為，有害及債權者，債權人得聲請法
    院撤銷之；並得於聲請法院撤銷時，得並聲請命受益人或轉
    得人回復原狀，民法第244 條第1項、第4項前段分別定有明
    文。次按民法第244 條之撤銷權，其客體乃包括債務人所為
    之債權行為及物權行為，債權人行使此項撤銷權，可同時訴
    請撤銷債務人所為之債權行為及物權行為（最高法院88年度
    台上字第259 號裁判意旨參照）。再按債權人之債權，因債
    務人之行為，致有履行不能或困難之情形者，即應認有損害
    於債權人之權利，債權人即得行使民法第244條第1項之撤銷
    權，以保全其債權（最高法院69年度台上字第1302號裁判意
    旨參照）。是債務人所有之財產，除對於特定債權人設有擔
    保物權外，應為一切債務之總擔保，倘債務人財產已不足清
    償一切債務，而竟將財產贈與他人，對於普通債權人，即難
    謂無詐害行為，至於債務人是否明知該無償行為有害及債權
    ，則在所不論。本件原告主張被告甲○○目前積欠原告信用
    卡消費款524,917 元及利息、違約金未清償，被告甲○○於
    94年1月5日贈與系爭不動產時，業已積欠原告信用卡消費款
    未全額清償，自有害及原告之債權等語，雖為被告丙○○所
    不否認，然以前揭情詞置辯，經查：
    (一)被告甲○○前於92年12月26日與原告簽立信用卡申請書，
      迄今尚欠原告信用卡消費本金524,917 元及約定之利息、
      違約金未清償，又被告甲○○於94年1月5日贈與系爭不動
      產及移轉登記時，該月份應償還原告信用卡消費款為403,
      626元，惟被告甲○○僅清償152,179元等情，有如前揭不
      爭執事項所示，復為被告丙○○所不爭執（本審卷第 287
      頁背面），並有信用卡申請書、信用卡本金利息查詢單、
      債務明細資料表、歷史帳單查詢單附卷可稽（本審卷第 8
      頁、第9 頁、第275頁至285頁），自堪信為真實。是依前
      情所示，被告甲○○於94年1 月間確已負欠原告信用卡消
      費債務，且迄今尚未完全清償甚明。
    (二)系爭不動產係被告甲○○於88年8 月25日，因買賣取得所
      有權，嗣於94年1月5日贈與其配偶即被告丙○○，並於94
      年1 月19日以夫妻贈與為原因，辦理所有權移轉登記為被
      告丙○○所有之事實，亦有如上開不爭執事項所示，並有
      不動產異動索引附卷可參（本審卷第18頁至第21頁），復
      據本院向臺南縣永康地政事務所查明屬實，有該所檢送94
      年收件永一字第11390 號登記案件申請相關資料附卷為證
      ，亦堪信為真實。依上情足見，被告甲○○確於94年1月5
      日將系爭不動產贈與給被告丙○○，並於94年1 月19日為
      物權移轉行為無訛。被告甲○○所為前揭贈與行為，確為
      無償行為，已無疑義。
    (三)被告丙○○雖以，其與被告甲○○已於94年2月2日離婚，
      因系爭不動產係由被告丙○○出資購買及繳納房屋貸款，
      故於離婚前協議將系爭不動產過戶歸還被告丙○○名下，
      並非脫產。被告丙○○於79年間即曾出資購買門牌號碼為
      臺南縣永康市○○○路544 巷92弄28號之房屋，並登記於
      被告甲○○名下，嗣出賣後將所得餘款存入被告丙○○帳
      戶內。另被告丙○○自92年起使用原告所發行之信用卡均
      無違約或遲繳紀錄，可知與被告甲○○之財務狀況係各自
      獨立等語置辯，並提出戶籍謄本、帳戶資料、臺南縣永康
      市○○○路544 巷92弄28號之房屋買賣契約書暨公證書、
      信用卡歷史表單等資料為證。惟查：
      1.被告二人既係於94年2月2日始行離婚，此觀渠等戶籍謄
        本自明（本審卷第66頁、第71頁），而系爭不動產則係
        於94年1月5日為贈與行為，並於94年1 月19日完成所有
        權移轉登記，已如上述。揆之一般常情，並參諸民法第
        1050條規定，兩願離婚，核係由雙方當事人將離婚所需
        之條件達成合意後，雙方在契約上簽名或蓋章，並向戶
        政機關為登記，其離婚始行生效，若有一方拒不向戶政
        機關為離婚之登記，其離婚契約尚未有效成立，他方自
        無提起請求協同辦理離婚戶籍登記之訴之法律依據（最
        高法院75年度第9 次民事庭會議決議參照）。本件被告
        二人離婚登記在後，但系爭不動產贈與及移轉行為卻在
        前，依前揭說明，可能發生不動產業已移轉登記，但嗣
        後當事人一方卻反悔拒不協同辦理離婚登記之情事，是
        被告間該等行為，依經驗法則，從時間順序而言，被告
        二人離婚與系爭不動產贈與兩者間，顯然欠缺其關聯性
        灼然。被告丙○○此部分抗辯，已與常情不符，難以採
        信。
      2.至於被告丙○○復以系爭不動產係由其出資購買及繳納
        房屋貸款等語置辯。然縱被告丙○○此部分辯解屬實，
        充其量僅能證明，被告丙○○曾贈與被告甲○○購買系
        爭不動產之款項及嗣後之貸款金額而已，尚無解於被告
        甲○○確有於前揭時日，將系爭不動產贈與給被告丙○
        ○之事實。況信託法已於85年1 月26日經總統公布施行
        ，而系爭不動產則係被告甲○○於88年8 月25日因買賣
        關係而取得所有權等情，亦有如前述。可見系爭不動產
        若係被告丙○○出資購買，且仍欲保有所有權者，自應
        以信託方法登記在被告甲○○名下，始屬為是。系爭不
        動產既係於88年8 月25日登記為被告甲○○所有，並非
        經由信託關係而登記為被告甲○○所有，此觀系爭不動
        產異動索引自明。由此益足佐認，被告甲○○確為系爭
        不動產所有權人無訛，被告丙○○充其量僅有贈與被告
        甲○○購買系爭不動產之款項及嗣後之貸款金額，自毋
        庸疑。是被告丙○○以前詞置辯，尚不能以證明，被告
        甲○○所為前揭贈與行為，非屬無償，要屬當然。
      3.另被告丙○○復以於79年間即曾出資購買門牌號碼為臺
        南縣永康市○○○路544巷92弄28號之房屋，並登記在
        被告甲○○名下，嗣出賣後將所得餘款存入被告丙○○
        帳戶內。被告丙○○自92年起使用原告所發行之信用卡
        均無違約或遲繳紀錄，可知與被告甲○○之財務狀況係
        各自獨立等語置辯。然被告丙○○前揭所辯，縱若屬實
        ，亦僅能分別證明，被告甲○○與丙○○之理財行為及
        渠等各自之財務狀況。再參諸前揭事實及理由欄六、(三)
        2 有關信託等事項之說明，堪認被告丙○○前揭所辯，
        要難否認系爭不動產確已於88年8 月25日由被告甲○○
        取得登記所有，嗣於94年1 月間由被告甲○○無償贈與
        被告丙○○，並登記為被告丙○○之事實無訛。是被告
        丙○○此部分所辯，尚難為其本件有利於已之證明，應
        無疑義。
    (四)被告甲○○將系爭不動產於94年1月5日贈與被告丙○○，
      並移轉登記被告丙○○所有，而該月份被告甲○○所應償
      還原告信用卡消費款為403,626元，被告甲○○僅清償152
      ,179元，被告甲○○迄今已負欠原告信用卡消費本金524,
      917 元及約定之利息、違約金未清償，均有如前述，是被
      告甲○○將系爭不動產贈與給被告丙○○並移轉登記所有
      ，而為無償行為時，被告甲○○尚負欠原告債務，且迄未
      清償甚明。被告甲○○既迄未清償前揭債務，且依被告丙
      ○○所提出被告甲○○在聯邦商業銀行赤崁分行存摺僅賸
      4 千餘元，復參之被告甲○○經本院按其戶籍地址送達不
      到，目前已去向不明等情，業經被告丙○○自認在卷（本
      審卷第288頁背面第4行以下），並有經付郵而退回本院之
      送達證書附卷可參（本審卷第67頁），由此可見，被告甲
      ○○就所負欠原告之前揭債務，已有履行不能或困難之情
      形無訛。揆之首揭說明，應即認被告甲○○前揭無償行為
      ，有損害於債權人即原告之權利甚明。是原告主張其得依
      民法第244條第1項之規定，訴請撤銷被告甲○○、丙○○
      就系爭不動產所為贈與之債權行為及所有權移轉之物權行
      為，並基於同條第4 項前段之規定，請求受益人即被告丙
      ○○塗銷前揭所有權移轉，以為回復原狀，依上開說明，
      信而有徵，核屬有據。被告丙○○雖以前詞置辯，作為其
      有利之辯解，然揆諸前揭說明，尚嫌乏據，難以採信。
七、從而，原告以前揭事由，依民法第244 條第1項及第4項規定
    ，訴請撤銷被告甲○○與莊榮鐘間就系爭不動產所為之無償
    贈與行為及所有權移轉行為，並請求被告丙○○應將系爭不
    動產之所有權移轉登記予以塗銷，為有理由，應予准許。
八、末按訴訟費用，由敗訴之當事人負擔；共同訴訟人，按其人
    數，平均分擔訴訟費用；又法院為終局判決時，應依職權為
    訴訟費用之裁判，民事訴訟法第78條、第85條第1 項前段及
    第87條第1項分別定有明文。經核本件訴訟費用額為7,230元
    【即第一審裁判費裁判費5,730元 （本審卷第39頁）＋公示
    送達登報費用1,500元（本審卷第254頁）＝7,230元） ，爰
    依上開規定確定被告應負擔之訴訟費用如主文第3 項所示。
九、因本案事證已臻明確，兩造其餘主張陳述及所提之證據，均
    毋庸再予審酌，附此敘明。
十、結論：本件原告之訴為有理由，依民事訴訟法第385條第1項
    前段、第78條、第85條第1項前段、第87條第1項，判決如主
    文。
中    華    民    國    99    年    8    月    24    日
                  民事第一庭    法  官  王漢章
以上正本，係照原本作成。
如對本判決上訴，須於判決送達後20日內向本院提出上訴狀
中    華    民    國    99    年    8    月    24    日
                                書記官  林木村

司法院資訊處製作；財團法人民間司法改革基金會備份。
